【裁判字號】    89,判,2006
【裁判日期】    890616
【裁判案由】    水土保持法
【裁判全文】
行  政  法  院  判  決                          八十九年度判字第二○○六號
    原      告  甲○○
    被      告  花蓮縣政府
右當事人間因水土保持法事件，原告不服行政院農業委員會中華民國八十八年六月八
日八十八農訴字第八八○○五三四五號再訴願決定，提起行政訴訟，本院判決如左︰
    主  文
原告之訴駁回。
    事  實
緣原告未先擬具水土保持計劃，送請主管機關核定，即在花蓮縣秀林鄉○○段一一八
八地號內開挖整地，案經被告派員會同秀林鄉公所、秀林分駐所、秀林村辦公室人員
前往勘查，以其有違水土保持法規定，裁處新台幣六萬元罰鍰並令限期改正。原告不
服，提起訴願、再訴願，遞遭決定駁回，遂提起行政訴訟。茲摘兩造訴辯意旨於次
：
原告起訴意旨及補充理由略謂：一、原告基於配合政府山坡地造林政策，向秀林鄉公
所申准樟、櫸樹苗數千棵，雇工砍伐原有之竹林（根部保留未動），苦心培育，迄今
已達二年之久，當初因睹林邊坡地崎嶇不平，順便雇工整地，詎料不久即遭秀林鄉公
所農業課員凶悍馳騁至現場，面斥在場之代理人，隨即引來相關人員拍照，以做為其
日後處分之證據。然在自己的土地上，造林則可，整地則受罰，殊令人不解及不服。
二、所謂「違反」乃指明知故犯之認定，對從不諳有此相關法令，又從未被告知，自
己之土地亦屬水土保持界域，何來「違反」。如必論「違」，則秀林鄉公所之職員不
作政令宣導於前，復未於開挖之始勸阻說明，致陷民於罪，顯已違反其職責，公務人
員之職守在勤於教民、愛民、助民。不教而殺（罰），虐民、殘民也！且當日整地活
動，既經禁阻，當事人立即伏受，自甘承擔工資耗費之重大損失，毫無拒抗之行為，
為眾所共睹，何曾有「違反」之舉措。三、倘平日政令宣導在先，抑或曾申請而遭駁
回於後，而仍犯禁令，無於法律，仍開挖不停者，加以懲罰，自無可辯之餘地。再
者原告向來辛勤耕作先人所留土地，絕無故意觸犯法條之居心，此可表於天。四、所
謂「其水土保持義務人」其身分及義務，乃行政詞彙或法律用語，非屬一般人民所熟
悉者，若水土保持之義務於每各個人，如此重大之政策（令），尤應反覆宣導，直至
各個義務人耳熟能詳。然後方可求其知法、守法，不至稍有違誤，而觸犯刑罰。五、
「不知不為罪」其理至明，何須爭辯。明知故犯不可宥恕，亦屬通理。如故犯之而受
懲處，自能甘受，否則含冤抱怨，銜恨曷極。是則公務員之違職失責，罪孽深重莫甚
矣。請將再訴願決定、訴願決定及原處分均撤銷等語。
被告答辯意旨略謂：一、原告未經申請許可擅自於花蓮縣秀林段一一八八地號內開挖
整地，經秀林鄉公所於八十七年三月三十日查報違規，經被告會同秀林鄉公所人員前
往勘查屬實，經認定原告確實違反水土保持法第二十三條第一項規定事證明確，遂依
同法第三十三條第一項第二款規定處新台幣陸萬元罰鍰。二、又查該地號土地並未列
入花蓮縣造林計畫範圍，原告亦未出任何水土保持計畫之申請，即隨意開工。三、原
告亦承認僱工整地，經現場勘查結果，確係採重機械開挖邊坡腹地予以整平，已嚴重
影響當地水土保持。四、本府對於本案之處分無不當或違法之處，且經台灣省政府訴
願會、行政院農業委員會審議結果，為訴願駁回及再訴願駁回，其起訴顯無理由，請
求駁回原告之訴等語。
    理  由
按「公、私有土地之經營或使用，依本法應實施水土保持處理與維護者，該土地之經
營人、使用人或所有人，為本法所稱之水土保持義務人。」「第八條第一項第三款至
第四款之開發、經營或使用行為，以及於山坡地及森林區內從事農、林、漁、牧地之
開發利用所需之修築農路、開挖、整地或整坡作業，其水土保持義務人應先擬具水土
保持計畫，送請主管機關核定．．．」、「未依第十二條至第十四條規定之一擬具水
土保持計畫送主管機關核定而擅自開發者，除依第三十三條規定按次分別處罰外．．
．」、「有下列情形之一者，處新台幣六萬元以上三十萬元以下罰鍰：一．．．二違
反第十二條至第十四條規定之一，未先擬具水土保持計畫或未依核定計畫實施水土保
持之處理與維護者，或違反第二十三條規定，未在規定期限內改正或實施仍不合水土
保持技術規範者。前項各款情形之一，經繼續限期改正而不改正者或實施仍不合水土
保持技術規範者，按次分別處罰，至改正為止，並令其停工，得沒入其設施及所使用
之機具，強制拆除及清除其工作物，所需費用，由經營人、使用人或所有人負擔。」
分別為水土保持法第四條、第十二條第一項、第二十三條第二項及第三十三條定有明
文。本件原告未先擬具水土保持計畫，送請主管機關核定，即在花蓮縣秀林鄉○○段
一一八八地號內開挖整地，案經被告派員會同秀林鄉公所、秀林分駐所、秀林村辦公
室人員前往勘查，以其有違水土保持法規定，裁處新台幣六萬元罰鍰並令限期改正。
原告不服，循序提起行政訴訟，主張如事實欄所載。經查：(一)原告係水土保持義務人
，未先擬具水土保持計畫，即在花蓮縣秀林鄉○○段一一八八地號內開挖整地，經秀
林鄉公所查報違規，並經花蓮縣政府會同有關單位人員前往勘查屬實。原告亦自陳有
僱工整地之事實，且經現場勘查顯係採重機械開挖邊坡腹地予以整平，有花蓮縣秀林
鄉違規使用山坡地查報表、花蓮縣原住民保留地違規使用之查報與取締處理紀錄表及
現場照片附於原處分可稽，原告之違規事實，堪予認定。(二)至原告主張：其不知前
開一一八八地號土地屬於水土保持之範圍，政府未予通知，且未反覆宣導法令，其不
知法令，無違法之故意，自無違反水土保持法等語，原告既未先擬具水土保持計畫，
即在前開一一八八地號土地開挖整地，已違反水土保持法第十二條第一項之規定，不
得主張其不知法律而免責；又司法院釋字第二七五號解釋「人民違反法律上之義務而
應受行政罰之行為，法律無特別規定時，雖不以出於故意為必要，仍須以過失為其責
任條件。但應受行政罰之行為，僅須違反禁止規定或作為義務，而不以發生損害或危
險為其要件者，推定為有過失，於行為人不能舉證證明自己無過失時，即應受處罰。
」本件原告未能舉證證明其無過失，自不得主張免責。(三)綜上所述，原告所訴各節，
核不足採。從而，原處分裁處原告新台幣六萬元罰鍰，並令限期改正，揆諸首揭規定
，核無違誤，一再訴願決定，遞予維持原處分，均無不合，原告起訴意旨，難謂有理
，應予駁回。
據上論結，本件原告之訴為無理由，爰依行政訴訟法第二十六條後段，判決如主文。
中    華    民    國     八十九      年      六      月      十六       日
                    行 政 法 院 第 六 庭
                                審 判 長 評  事      徐  樹  海
                                         評  事      林  茂  權
                                         評  事      高  啟  燦
                                         評  事      蔡  進  田
                                         評  事      劉  鑫  楨
右  正  本  證  明  與  原  本  無  異
                                         法院書記官  陳  盛  信
中    華    民    國     八十九      年      六      月      十九       日


司法院資訊處製作；財團法人民間司法改革基金會備份。
